【裁判字號】    97,台上,1833
【裁判日期】    970829
【裁判案由】    請求損害賠償
【裁判全文】
最高法院民事判決            九十七年度台上字第一八三三號
上  訴  人  乙 ○ ○
訴訟代理人  林 秋 萍律師
上  訴  人  丙 ○ ○
財產管理人  丑○○○
上  訴  人  丁 ○ ○
            戊 ○ ○
            己 ○ ○
            庚○○○
            辛 ○ ○
            壬 ○ ○
            癸 ○ ○
            子 ○ ○
被 上訴 人  甲 ○ ○
訴訟代理人  沈 志 成律師
            張 錦 春律師
上列當事人間請求損害賠償事件，上訴人對於中華民國九十七年
一月八日台灣高等法院第二審判決（九十六年度重上字第二○九
號），提起上訴，本院判決如下：
    主  文
原判決除假執行部分外廢棄，發回台灣高等法院。
    理  由
本件上訴人十人均為訴外人許玉珠之繼承人，上訴人以許玉珠應
分得之土地徵收補償金為被上訴人侵占，本於侵權行為及不當得
利之法律關係，請求被上訴人給付，其請求給付之損害賠償或不
當得利，係全體繼承人所公同共有，屬固有必要共有訴訟，其訴
訟標的對於共同訴訟之上訴人各人必須合一確定，故上訴人乙○
○一人不服原判決提起上訴，依民事訴訟法第五十六條第一款規
定，其效力及於未提起上訴之其餘共同訴訟人，爰併列之為上訴
人，合先敘明。
次查上訴人主張：伊為許玉珠之繼承人，被上訴人為許玉珠之弟
，第一審共同被告許庭禎為被上訴人之子。被上訴人與許庭禎明
知許玉珠於民國七十八年間即因中風而成植物人狀態，長期臥床
，竟於八十三年六月十六日，由被上訴人以許玉珠之代理人名義
申請更換印鑑章，由許庭禎於八十三年九月三十日代理許玉珠申
請換發身分證，並由被上訴人於八十四年二月間許玉珠病逝前夕
，偽刻許玉珠印章，用印於許全喜（被上訴人之父、許玉珠之養
父）之繼承系統表，被上訴人並持該繼承系統表，以許全喜全體
繼承人之代表人身分，向台北市政府地政處申請代領許全喜之遺
產即坐落台北市○○段○○段二九三之一、二九五之一、二九七
、三○○之一、三○○之二號等五筆土地（下稱系爭土地）之徵
收補償金共計新台幣（下同）一億三千五百四十八萬七千六百五
十六元，並將上開領得款項依法應由伊之被繼承人許玉珠繼承分
配之六分之一款項即二千二百五十八萬一千二百七十六元（下稱
系爭土地徵收補償金）不法侵占入己等情。爰依民法第一百八十
四條、第一百七十九條、第一百九十七條侵權行為損害賠償及不
當得利、同法第一千一百四十八條繼承之法律關係，求為命被上
訴人與許庭禎連帶給付伊二千二百五十八萬一千二百七十六元，
及加計自八十四年二月十八日起算法定遲延利息之判決（上訴人
對許庭禎請求給付部分，業經第一審判決上訴人敗訴確定）。
被上訴人則以：許玉珠因感恩其養父許全喜之收養照顧，所以簽
訂授權書予伊，表示願將系爭土地徵收補償金給予伊。且許玉珠
曾於七十五年間簽立放棄書，載明願意放棄許全喜死亡後所有建
物及土地財產一切權利，許玉珠並同意由伊領取徵收補償金，伊
並無侵權行為及不當得利之情事。況許全喜係於五十一年間過世
，距今已四十幾年，上訴人之侵權行為損害賠償請求權、不當得
利請求權及繼承回復請求權均已罹於時效。又上訴人主張伊之侵
權行為發生於八十四年間，距今已逾十年，其請求權亦罹於時效
等語，資為抗辯。
原審將第一審所為上訴人勝訴之判決廢棄，改判駁回其在第一審
之訴，並駁回其追加之訴（庚○○○、辛○○、壬○○、癸○○
、子○○五人在原審追加為原告），無非以：上訴人主張許全喜
於五十一年五月二十三日死亡，許玉珠及被上訴人為其繼承人。
嗣許玉珠於八十四年九月十七日死亡，上訴人為其繼承人。而被
繼承人許全喜遺有系爭土地，全體繼承人迄未辦理繼承登記，直
至台北市政府為松山撫遠街濱江街道路工程，徵收系爭土地並發
給徵收補償金共計一億三千五百四十八萬七千六百五十六元，經
由被上訴人領取等情，為被上訴人所不爭，並有繼承系統表、領
款收據，在卷足憑。按繼承人有數人時，在分割遺產前，各繼承
人對於遺產全部為公同共有，為民法第一千一百五十一條所明定
。又公同共有物之處分及其他權利之行使，除公同關係所由規定
之法律或契約另有規定外，應得公同共有人全體之同意，同法第
八百二十八條第二項亦定有明文。此項規定，依同法第八百三十
一條規定，於公同共有債權準用之。故繼承人因繼承而取得之遺
產，於受侵害時，其所生之損害賠償債權，乃公同共有債權。如
由公同共有人即繼承人中之一人或數人就此項債權為訴訟上之請
求時，自須得其他繼承人全體之同意，始能謂當事人適格無欠缺
。再者，上述債權既為全體繼承人公同共有，則繼承人即公同共
有人中一人或數人，請求就自己可分得之部分為給付，仍非法之
所許。本件被繼承人許全喜於五十一年五月二十三日死亡後，有
繼承人許陳阿匏（被繼承人之妻，五十一年十二月二十三日死亡
）、甲○○（被上訴人）、許冬瓜（七十九年十二月二十一日死
亡）、賴許緞（七十三年七月二十五日死亡）、許金及上訴人之
被繼承人許玉珠，有兩造分別提出之繼承系統表可稽。揆諸上開
說明，不論因被上訴人冒領補償金所生之損害賠償債權或因系爭
土地徵收之補償金，乃為公同共有，應由許全喜之繼承人或再傳
繼承人全體起訴，當事人適格始無欠缺。上訴人以許玉珠之繼承
人關係，請求被上訴人就系爭土地徵收補償金，按其應繼分計算
可分得金額對其賠償給付，自非合法。且領取補償金並無不當得
利問題，第一審以上訴人所否認之委任關係認作主張，並以所領
取之補償金未交付委任人，即認其為不當得利，亦有未洽。上訴
人本於民法第一百七十九條、第一百八十四條、第一千一百四十
八條規定，請求被上訴人給付二千二百五十八萬一千二百七十六
元，及加計自八十四年二月十八日起算法定遲延利息，為無理由
，不應准許等詞，為其判斷之基礎。
按分割遺產之目的在廢止遺產全部之公同共有關係，而非旨在消
滅個別財產之公同共有關係，故分割遺產應對全部遺產整體為之
。本件上訴人於原審主張許玉珠與被上訴人等人之被繼承人許全
喜之遺產，業經另案台灣台北地方法院九十四年度家訴字第一二
四號分割遺產事件判決准予分割確定云云，並提出該判決影本及
判決確定證明書影本為證（原審卷二五○、二五七至二六五頁）
。倘上訴人之此項主張非虛，許全喜全部遺產之公同共有關係已
經法院判決准予遺產分割而消滅，則上訴人之被繼承人許玉珠按
應繼分計算繼承自許全喜之遺產即土地徵收補償金為許玉珠獨有
之財產，非屬許金喜之繼承人所公同共有，如遭被上訴人侵占，
能否謂上訴人不得請求被上訴人賠償或返還不當得利，即非無疑
。原審未詳查審究許全喜全部遺產之公同共有關係是否消滅，遽
認上開土地徵收補償金或由該補償金所生之債權，為許全喜之全
體繼承人公同共有，上訴人非全體公同共有人，其起訴請求，當
事人之適格有所欠缺，因而為上訴人敗訴之判決，未免速斷。次
按得心證之理由，應記明於判決，民事訴訟法第二百二十二條第
四項定有明文，原判決認領取補償金無不當得利問題，惟何以領
取補償金即無不當得利問題，原判決並未說明其心證之理由，亦
屬判決不備理由。上訴論旨，執以指摘原判決不當，求予廢棄，
非無理由。
據上論結，本件上訴為有理由。依民事訴訟法第四百七十七條第
一項、第四百七十八條第二項，判決如主文。
中    華    民    國  九十七  年    八    月  二十九  日
                      最高法院民事第二庭
                          審判長法官  吳  正  一
                                法官  劉  福  聲
                                法官  阮  富  枝
                                法官  沈  方  維
                                法官  簡  清  忠
      本件正本證明與原本無異
                                      書  記  官
中    華    民    國  九十七  年    九    月    八    日
                                                    Ｒ


司法院資訊處製作；財團法人民間司法改革基金會備份。
